【裁判字號】    98,判,1398
【裁判日期】    981119
【裁判案由】    地價稅
【裁判全文】
最  高  行  政  法  院  判  決
                                      98年度判字第1398號
上  訴  人  交通部高雄港務局
代  表  人  甲○○
訴訟代理人  王伊忱律師
            陳景裕律師
            鄭美玲律師
被 上訴 人  高雄市稅捐稽徵處
代  表  人  乙○○
上列當事人間地價稅事件，上訴人不服中華民國96年12月6日高
雄高等行政法院96年度訴字第386號判決，提起上訴。本院判決
如下：
    主  文
原判決廢棄。
訴願決定及原處分均撤銷。
第一審及上訴審訴訟費用均由被上訴人負擔。
    理  由
一、上訴人經管坐落高雄市○○區○○段695、716、735地號等3
    筆國有土地，其中正德段695、716地號等2筆土地使用分區
    編定為住宅區，供上訴人員工宿舍及宿舍員工之停車場使用
    ，另正德段735地號土地使用分區屬界線尚未分割，為未作
    使用之空地，原經被上訴人核定免徵地價稅在案。嗣有民眾
    於民國（下同）94年10月12日檢舉該等土地為事業用地，上
    訴人未主動申報課徵地價稅涉嫌逃漏稅。被上訴人審查後認
    該等土地係供上訴人事業使用之土地，依土地稅減免規則第
    7條第1項第2款但書規定，仍應依法課徵地價稅，乃依土地
    稅法第54條第1項第1款規定，除核定補徵89年至94年地價稅
    合計新臺幣（下同）3,921,336元外，並按89年至93年所漏
    稅額3,267,168元處以3倍之罰鍰計9,801,500元。上訴人不
    服，申請復查，經復查決定認正德段695地號土地係供上訴
    人員工宿舍及既成巷道使用，同段716地號土地係供員工停
    車場使用，應免徵地價稅，另同段735地號土地（下稱系爭
    土地）係未作使用之空地，不合免稅規定，仍應課徵89年至
    94年之地價稅，乃更正補徵地價稅996,198元，並撤銷罰鍰
    ，上訴人仍不服，提起訴願，案經被上訴人依訴願法第58條
    第2項規定重新審查結果，認系爭土地於89年間尚屬上訴人
    員工宿舍用地，另91年至94年業經高雄市政府公告為公園、
    道路用地，依土地稅減免規則第11條規定應免徵地價稅，乃
    變更為應課徵系爭土地90年之地價稅165,727元，惟上訴人
    猶未甘服，提起訴願，亦遭駁回，提起行政訴訟，遭高雄高
    等行政法院96年度訴字第386號判決（下稱原判決）駁回，
    乃提起本件上訴。
二、上訴人於原審起訴主張：系爭土地原為宿舍用地，於89年間
    拆除宿舍後，即空置未予使用，嗣高雄市政府於91年9月17
    日公告系爭土地變更為公園用地，撥用前暫由上訴人經管，
    上訴人依法不得將之出租使用，參酌交通部96年10月3目交
    總字第0960050329號函釋意旨，應依土地稅減免規則第7條
    第1項第2款之規定，予以免徵地價稅；又上訴人所經管之土
    地確屬港埠之交通用地性質，自應適用或類推適用土地稅減
    免規則第7條第1項第8款之規定，予以免徵地價稅；再者，
    被上訴人先前既已核准系爭土地免徵地價稅，依不溯及既往
    及誠信原則，即不得再補徵地價稅等語，爰求為判決撤銷訴
    願決定及原處分關於高雄市○○區○○段735地號土地補徵
    90年度地價稅部分。
三、被上訴人則以：系爭土地原為宿舍用地，於89年拆除後即未
    作使用而空置，高雄市政府已於91年9月17日高市府工都字
    第910045257號公告為公園用地。因該筆土地於89年間尚為
    員工宿舍用地，則原以其89年為閒置之空地而補徵地價稅，
    即有未洽，另91至94年業經高雄市政府公告為公園、道路用
    地，核屬未作任何使用之公共設施保留地，依土地稅減免規
    則第11條規定應免徵地價稅，則系爭土地於89年及91至94年
    均免徵地價稅。而90年時該筆土地自始為未利用之空置土地
    ，依土地稅法第6條行政院授權財政部訂頒之土地稅減免規
    則，其中第7條既已明確訂定減免標準及程序，則依反面解
    釋，本件未符合該條第1項第1款、第2款、第8款情形，自無
    免徵地價稅之適用。另依財政部95年2月13日台財稅字第095
    04509130號函及被上訴人與上訴人對於系爭土地徵免地價稅
    協談會會議記錄，系爭土地既為事業用地，故補徵90年地價
    稅165,727元，並無違誤。另本件系爭土地被上訴人原誤為
    非事業用地予以免徵地價稅，係屬負擔處分，並非授益處分
    ，自無信賴保護原則之適用等語，資為抗辯，爰求為判決駁
    回上訴人在原審之訴。
四、原審審酌全辯論意旨及調查證據之結果，以：(一)依交通部96
    年10月3日交總字第0960050329號函內容可知，上訴人本質
    上應屬事業機構，僅於執行商港法、航業法、船員法等業務
    範圍內，始具行政機關性質。又港務局經管供行政機關使用
    之土地部分，應有土地稅減免規則第7條第1項第2款免徵地
    價稅規定之適用，至於其供事業使用之土地，依土地稅減免
    規則第7條規定，仍應依法課徵地價稅，亦經財政部95年2月
    13日台財稅字第09504509130號函釋在案。查系爭土地原為
    上訴人員工宿舍所使用，於89年間拆除後，為未作使用之空
    地，嗣91年起經高雄市政府公告為公園、道路用地等情，有
    高雄市政府91年9月17日高市府工都字第0910045257號公告
    及拆除執照附卷足憑，且為兩造所不爭，堪信為真實。是系
    爭土地90年間屬空置之住宅區土地，非屬行政機關用地，自
    無土地稅減免規則第7條第1項第2款規定之適用，況且上訴
    人本質上為事業機構，其經管系爭土地又非屬執行商港法、
    航業法、船員法等業務範圍內，自不具行政機關性質。(二)系
    爭土地原為上訴人員工宿舍所使用，於89年間拆除後，為未
    作使用之空地，嗣91年起經高雄市政府公告為公園、道路用
    地，已如上述，系爭土地非屬港埠用地自明，況且土地稅減
    免規則第7條第1項第8款規定並未包含「港埠用地」，此觀
    財政部95年2月13日台財稅字第09504509130號函說明五「有
    關建議修正土地稅減免規則，對於港務用地准予減免地價稅
    部分，本部賦稅署已錄案，將併修正案參考」自明。又我國
    現行之租稅法，係採租稅法律原則，稅捐稽徵機關向人民課
    徵稅捐，固須有法律依據，惟合於減免者，自亦須以法律有
    明文規定為限。本件系爭土地並不符合土地稅減免規則第7
    條第1項第8款有關免稅之規定，縱認屬交通用地之性質，亦
    無類推適用之餘地。(三)再者，租稅採法律主義，為憲法第19
    條明定之原則，課稅應有法律依據，免稅亦然，被上訴人就
    系爭土地所為免徵土地增值稅之處分，原所依據之事實適用
    法律規定後予以免稅，於事後發現該事實有誤而不符免稅之
    法律規定，於核課期間內再對上訴人補徵地價稅，自符合稅
    捐稽徵法第21條之規定，又稅捐稽徵法係對稅捐事項規範納
    稅義務人及稽徵程序，與行政程序法係對行政機關所為一切
    行政行為之規定，應屬特別規定而應優先適用，此參諸行政
    程序法第3條第1項規定亦明。是被上訴人依稅捐稽徵法第21
    條之規定，於核課期間內發現系爭土地並不符合土地稅減免
    規則第7條第1項各款有關免稅規定，進而為本件補徵地價稅
    之處分，自屬有據。綜上所述，上訴人之主張均不足採，則
    被上訴人以系爭土地不符合土地稅減免規則有關免徵規定，
    對上訴人補徵90年度之地價稅165,727元，認事用法，洵無
    違誤，訴願決定遞予維持，亦無不合等由，乃駁回上訴人在
    原審之訴。
五、本院查：
  (一)按土地稅法第20條規定：「公有土地按基本稅率徵收地價稅
    。但公有土地供公共使用者，免徵地價稅。」第7條規定：
    「本法所稱公有土地，指國有、直轄市有、縣(市)有及鄉、
    鎮(市)有之土地。」、第6條規定：「為發展經濟，促進土
    地利用，增進社會福利，對於國防、政府機關、公共設施、
    騎樓走廊、研究機構、教育、交通、水利、給水、鹽業、宗
    教、醫療、衛生、公私墓、慈善或公益事業及合理之自用住
    宅等所使用之土地，及重劃、墾荒、改良土地者，得予適當
    之減免；其減免標準及程序，由行政院定之。」、平均地權
    條例第25條規定：「供國防、政府機關、公共設施、騎樓走
    廊、研究機構、教育、交通、水利、給水、鹽業、宗教、醫
    療、衛生、公私墓、慈善或公益事業等所使用之土地，及重
    劃、墾荒、改良土地者，其地價稅或田賦得予適當之減免；
    減免標準與程序，由行政院定之。」又按土地稅減免規則第
    7條第1項第2款規定：「下列公有土地地價稅或田賦全免：
    一、供公共使用之土地。二、各級政府與所屬機關及地方自
    治機關用地及其員工宿舍用地。但不包括供事業使用者在內
    。」惟按國有財產法第1條規定：「國有財產之取得、保管
    、使用、收益及處分，依本法之規定；本法未規定者，適用
    其他法律。」第4條規定：「（第1項）國有財產區分為公用
    財產與非公用財產兩類。（第2項）左列各種財產稱為公用
    財產：一、公務用財產：各機關、部隊、學校、辦公、作業
    及宿舍使用之國有財產均屬之。二、公共用財產：國家直接
    供公用使用之國有財產均屬之。三、事業用財產：國營事業
    機關使用之財產均屬之。但國營事業為公司組織者，僅指其
    股份而言。...」第8條規定：「國有土地及國有建築改良物
    ，除放租有收益及第4條第2項第3款所指事業用者外，免徵
    土地稅及建築改良物稅。」由以上規定綜合觀察可知，土地
    稅法及土地稅減免規則所稱之公有土地，其範圍甚廣，不但
    包括國有土地，尚包括其他地方自治團體所有者，如直轄市
    有、縣（市）有及鄉、鎮（市）有之土地，上開各公有土地
    ，固以按基本稅率徵收地價稅為其原則，惟國有財產法既明
    文規定國有土地除放租有收益及第4條第2項第3款所指事業
    用者外免徵土地稅，自應從該特別法之規定。
  (二)查系爭土地所有權人為中華民國，管理者為上訴人，屬國有
    土地，此有高雄市地籍地價地籍圖資料在原處分卷可稽，且
    為原審所認定之事實，並為兩造所不爭，是承上之說明，本
    件之爭執，即在於系爭土地有無放租有收益或國有財產法第
    4條第2項第3款所指事業用之情事？本件兩造復不爭執系爭
    土地無放租有收益之情事，是本件之爭執其實在於系爭土地
    是否為國營事業機關使用之財產？經查：
    1.上訴人之前身為臺灣省交通處高雄港務局，其設立之目的
      為管理高雄港務行政，棧埠業務與港埠工程，並受交通部
      委託臺灣省政府指定該局辦理高雄港航政業務（89年4月
      17日廢止之臺灣省交通處高雄港務局組織規程第1條參照
      ）。嗣因修憲調整臺灣省政府之功能，依94年廢止之臺灣
      省政府功能業務與組織調整暫行條例第5條第2項之規定，
      交通部乃發布交通部高雄港務局暫行組織規程，自88年7
      月1日施行，迄至92年1月10日廢止，該組織規程第2條規
      定以：「交通部高雄港務局(以下簡稱本局)設各組、室、
      所，分別掌理下列事項：一、港務組：設港灣、繫船、號
      誌三課及船舶管理所。並在號誌課下設第一、第二信號臺
      ，船舶管理所下設第一、第二股，分別掌理港灣設施、船
      舶指泊工作船之調派、維修及信號指揮等事項。二、航政
      組：設技術、監理、海事三課，分別掌理船舶檢丈、監理
      及海事評議事項。三、業務組：設企劃、營運、管理三課
      ，分別掌理港埠業務規劃、營運、管理等事項。四、工務
      組：設規劃、設計、工事三課及測量隊，分別掌理土木工
      程之測量、規劃、設計、工程進度及品質考核、代辦工程
      及所有工程之發包等事項。五、機務組：設機具、船機二
      課及配件庫，分別掌理車、船、機具及電氣工程之規劃、
      設計、維修、保養、督導考核與配件之管理等事項。六、
      勞工安全衛生管理室：設第一、第二課，分別掌理統籌規
      劃、督導及推行勞工安全衛生管理事項。七、環境保護所
      ：設第一、第二課及清潔隊，分別掌理環境保護、防治公
      害、環保考核及港區、水面清潔維護事項……」；而就上
      訴人究屬行政機關或事業機構之問題，原審亦曾函詢上訴
      人所屬之交通部，經該部於96年10月3日以交總字第09600
      50329號函復：「本部所屬各港務局屬『行政機關兼具事
      業機構性質』：查各港務局之業務職掌，除各港務局組織
      條例所規定之職掌項目，復查商港法相關規定，各港務局
      為商港管理機關，辦理商港規劃、建設、管理、經營及安
      全等事項。又查航業法第3條規定，航業由本部主管，其
      業務由航政局辦理，惟實務運作上，本部未成立航政局，
      該業務項目係由各港務局辦理。爰此，各港務局除負責港
      政管理外，並辦理港埠經營業務，執行港埠規劃、興設、
      管理、安全及裁罰，以及航政監理等公權力、具公務性質
      業務。另關於各港務局之人員任用、待遇及預算編列方式
      而言，雖係屬事業機構性質，惟依其現行組織設置法律及
      相關作用法（商港法、航業法、船員法等）之規定，其設
      立目的與執行業務性質係屬行政機關性質，且依行政院研
      究發展考核委員會民國91年11月1日針對國營事業屬性分
      析檢討分析報告，亦認定各港務局係因應政策需要所設立
      ，非單以營利為目的，仍有行政機關兼具事業機構性質。
      」財政部亦同意此一見解，於95年2月13日作成台財稅字
      第09504509130號函略以：「據交通部上函所述港務局之
      組織屬性為行政機關兼具事業體。」是上訴人主張其兼具
      行政機關及事業機構之性質，堪足採信。是本件續應審究
      者，在於系爭土地是否係供事業使用？
    2.查系爭土地原為上訴人員工宿舍所使用，於89年間拆除後
      ，為未作使用之空地，嗣91年起經高雄市政府公告為公園
      、道路用地等情，有高雄市政府91年9月17日高市府工都
      字第0910045257號公告及拆除執照附原處分卷足憑，是原
      判決因之認定系爭土地90年間屬空置未使用之土地，此為
      兩造所不爭。又查被上訴人於95年7月17日兩造間協談會
      議，提出其就行政機關用地與事業用地之劃分原則，認為
      以上訴人本身機關辦公室及員工宿舍等使用之土地，為行
      政機關用地（土地稅減免規則第7條第1項第2款參照），
      此有會議紀錄在原審卷可參（而被上訴人亦依此劃分原則
      ，撤銷其就系爭土地核課89年度地價稅部分，有原處分可
      參照），核原判決依其上開所認定之宿舍拆除、土地未使
      用之事實，因之論以「系爭土地90年間屬空置之住宅區土
      地，非屬行政機關用地」，固屬無誤，惟如首揭之說明，
      系爭土地屬國有土地，原則上免徵地價稅，不再供行政機
      關使用，不等於必須繳納地價稅，必須供事業用始足當之
      ，系爭土地既屬空置未用，即無從認其改供事業所用，原
      處分仍予以課徵地價稅，自有未合。
  (三)綜上，原處分就系爭未供事業使用之國有土地，課以地價稅
    ，於法尚屬有違，訴願決定遞予維持，亦有未合，原判決以
    系爭土地非屬行政機關用地，無土地稅減免規則第7條第1項
    第2款之適用，即逕認原處分課徵地價稅有據，因而維持原
    處分及訴願決定，其法律見解即有未合，上訴人求為廢棄改
    判，為有理由，又本件依原判決所確定之事實已可為裁判，
    應由本院廢棄原判決，自為判決撤銷訴願決定及原處分。又
    本件訴訟標的金額為165,727元，原審誤用通常訴訟程序審
    理，附予指明。
六、據上論結，本件上訴為有理由。依行政訴訟法第256條第1項
    、第259條第1款、第98條第1項前段，判決如主文。
中    華    民    國    98    年    11    月    19    日
                    最高行政法院第三庭
                        審判長法官  高  啟  燦
                              法官  鄭  忠  仁
                              法官  吳  東  都
                              法官  黃  合  文
                              法官  王  碧  芳
以  上  正  本  證  明  與  原  本  無  異
中    華    民    國    98    年    11    月    20    日
                              書記官  莊  俊  亨


司法院資訊處製作；財團法人民間司法改革基金會備份。
